臺灣高雄地方法院民事判決　　　　　　　100年度訴字第952號
原　　　告　謝東霖
訴訟代理人　張耀聰律師
複代理人　　梁世樺律師
被　　　告　蘇黃和枝
訴訟代理人　施一帆律師
　　　　　　謝慶輝律師
上列當事人間請求塗銷抵押權設定登記事件，經本院於民國100
年11月16日言詞辯論終結，判決如下：
    主      文
被告應將坐落高雄市苓雅區○○○段二小段三四０八地號土地及
其上同小段一四０五一建號即門牌號碼為高雄市○○街二十巷二
號五樓建物，以高雄市新興地政事務所九十五年苓專字第０三０
七００號收件，於民國九十五年十月三十日登記，清償日期為一
百年十月三十日，擔保債權總金額三百五十萬元之抵押權設定登
記予以塗銷。
訴訟費用由被告負擔。
    事實及理由
一、原告主張：伊於民國95年10月30日因擬向被告借款，而將所
    有坐落高雄市苓雅區○○○段2 小段3408地號土地及其上同
    小段14051 建號即門牌號碼為高雄市○○街20巷2 號5 樓建
    物（下稱系爭房地）設定抵押權新臺幣（下同）3,500,000
    元予被告，惟被告嗣後並未實際交付借款，兩造間既無消費
    借貸關係存在，上開抵押權即已違反成立上之從屬性而屬無
    效，然該登記之存在已妨害伊之所有權行使，為此爰依民法
    第767 條之規定，聲明求為判令：被告應將系爭房地以高雄
    市新興地政事務所95年苓專字第030700號收件，於95年10月
    30日登記，清償日期為100 年10月30日，擔保債權總金額3,
    500,000元之抵押權設定登記予以塗銷。
二、被告之答辯：原告配偶即訴外人李佩蓉及其友人即訴外人莊
    啟炎迄於95年10月止已向伊借款達數千萬元，而其2 人所開
    立之票據均因存款不足遭退票，伊並已就其中部分債權取得
    臺灣高雄地方法院97年度雄簡字6803號確定判決及97年度票
    字第7917號確定裁定。嗣訴外人李佩蓉因無法清償所欠款項
    ，遂提議以系爭房地設定抵押權，並將登記於其子即訴外人
    謝宗樺名下之門牌號碼高雄市苓雅區○○○路201 號5 層樓
    房建物出售予伊以抵償債務，雙方並將清償期限延緩5 年，
    經伊同意後始由代書即訴外人柯素慧於95年10月30日就系爭
    房地辦理抵押權設定登記，而原告於抵押權設定手續完成後
    亦均無異議，本件原告主張為無理由，爰聲明求為判決原告
    之訴駁回。
三、兩造不爭執事項
  (一)原告與李佩蓉為夫妻關係。
  (二)訴外人李佩蓉以支票向被告借款新臺幣23,263,000元，業經
    本院以97年雄簡字第6803號判決確定。
  (三)訴外人李佩蓉另對被告負有8,000,000元之本票債務。
  (四)訴外人李佩蓉曾提供其子即訴外人謝宗樺所有之高雄市苓雅
    區○○○路201 號暨座落之土地抵償李佩蓉之欠款7,000,00
    0 元。
  (五)系爭房地之抵押權設定登記係原告提供印鑑章予代理人柯素
    慧辦理登記。
  (六)兩造間並無消費借貸之債權債務關係存在。
四、得心證之理由
  (一)系爭抵押權之抵押債務人為何人? 系爭抵押權所擔保之債權
    為何?
  1.按申請為抵押權設定之登記，其抵押人非債務人時，契約書
    及登記申請書應經債務人簽名或蓋章，土地登記規則第111
    條定有明文。次按抵押權為不動產物權，非經登記，不生效
    力，抵押權人僅能依設定登記之內容行使權利，是抵押債務
    人究為何人，應以設定登記之內容為準；又解釋契約，固須
    探求當事人立約時之真意，不能拘泥於契約之文字，但契約
    文字業已表示當事人真意，無須別事探求者，即不得反捨契
    約文字而更為曲解，最高法院72年台上字第2432號、17年上
    字第1118號分別著有判例可資參照。是契約之文意容有疑義
    ，如辭句模糊，或模稜兩可時，固應探求當事人之真意，不
    得拘泥於所用之辭句，但若契約文字業已表示當事人真意，
    無須別事探求者，即不能反捨契約文字而更為其他之解釋。
  2.經查，系爭抵押權設定契約書、土地登記申請書上均載明：
    債務人兼義務人為原告，此有系爭房地申辦抵押權登記申請
    書、土地建築改良物抵押權設定契約書等件在卷可證（見本
    院卷第40頁至第43頁），是依其登記文義，兩造關於系爭抵
    押權之設定，其債務人已明確表示係原告，此間既無辭句模
    糊，或模稜兩可之疑慮，僅依契約文字業足已表示其等之真
    意，自無須捨契約文字而更為解釋，或懸揣系爭抵押權係為
    擔保原告以外之他人之債而由設定，且此既已為如是登記，
    縱有登記形式不符兩造真意之情形，亦因公示之效力而得拘
    束兩造，被告在有更正登記以前，並不得以其間之意思如何
    而為異此之主張。至被告雖辯稱：系爭抵押權係設定用以擔
    保原告配偶李佩蓉向被告借款之債務云云，然徵諸系爭抵押
    權設定及登記申請書之文字均已載明該抵押權擔保之標的為
    債務人謝東霖之債務如前所述，若原告確係應被告要求而為
    擔保李佩蓉之債務始設定系爭抵押權，則被告自應要求於申
    請登記之時，逕予載明係為第三人提供物上擔保，而不得記
    載其為債務人，且按首揭說明，申請為抵押權設定之登記，
    其抵押人非債務人時，契約書及登記申請書均應經債務人簽
    名或蓋章，然遍查系爭抵押權設定書暨其登記申請書上，全
    無任何債務人為李佩蓉之記述，更遑論有何李佩蓉簽名或蓋
    章之資料，則李佩蓉自非系爭抵押權擔保之債務人甚明，則
    無論被告如何辯稱兩造私下之約定，然自公示之抵押權設定
    登記內容所示，均無礙於本院認定原告設定系爭抵押權之目
    的僅係為擔保其個人對被告之債務。
  (二)被告另辯稱原告係願承擔李佩蓉之債務，始以其個人之系爭
    房地設定抵押權擔保清償云云，惟查：
  1.按承擔債務，須有第三人與債權人訂立承擔債務之契約，其
    債務始移轉於該第三人；主張法律關係存在之當事人，須就
    該法律關係發生所須具備之特別要件，負舉證之責任，最高
    法院20年上字第1473號、48年台上字第887 號分別著有判例
    可資參照。是主張第三人承擔債務此法律關係存在之債權人
    ，自應就第三人與其訂立承擔債務契約之事實負舉證之責。
  2.被告對於原告主張兩造間並無任何消費借貸之債權債務關係
    存在乙節固不爭執，然辯稱原告曾向其表示要承擔其配偶李
    佩蓉之債務乙情，則依上揭說明，被告自應先就原告曾向其
    表示願承擔李佩蓉之債務此承擔債務契約成立之要件負舉證
    之責。而就此待證事實被告雖聲請傳喚證人黃麗玉作證，然
    證人黃麗玉到庭後僅證稱：伊只知悉原告有將系爭房地設定
    抵押權給被告，但伊不知原告究竟有無向被告表示要以系爭
    房地擔保李佩蓉所欠之債務等語（見本院卷第75頁），則據
    證人黃麗玉之證述內容，亦僅能獲致原告曾就系爭房地設定
    抵押權予被告之結果，然設定之原因仍屬不明，而設定抵押
    權之原因所在多有，且為人提供物上擔保係僅以擔保物價值
    為清償之最高限度，縱不足抵償，於餘外未受償者亦不負責
    任，與承擔債務即為最後之債務人而負其全部清償責任本有
    不同，自尚不得徒以設定抵押權之結果，即得遽認原告確有
    承擔李佩蓉債務之真意，且恐流於循環論證之弊。而證人即
    原告之配偶李佩蓉已到庭證稱：原告獲悉伊積欠被告鉅額之
    負債後，就責問伊，並表示其亦沒辦法幫伊等語（見本院卷
    第78頁），在其亦否認原告有為之承擔債務之意之情下，被
    告自須自為舉證，惟被告始終未提出任何其他證據方法以證
    明原告確曾與其達成債務承擔之契約，縱原告就其抗辯設定
    抵押權之原因係欲再次向被告借款之事實不能舉證，或其所
    舉證據尚有疵累而與常情不符，此亦不足以使本院獲致原告
    有何承擔李佩蓉債務之意之心證。而兩造對於其間並無既存
    之消費借貸關係存在乙情均不爭執，今原告既未另與被告達
    成承擔李佩蓉債務之合意，其又未曾向被告行消費借貸，被
    告亦未提出證據方法證明其間尚有何債權債務關係存在，則
    原告對被告不負任何債務應堪認定。
  (三)原告請求被告就系爭抵押權設定登記應予塗銷，是否有理由
    ?
  1.按抵押權為從物權，以其擔保之債權存在為發生之要件，契
    約當事人間除以債權之發生為停止條件，或約定就將來應發
    生之債權而設定外，若所擔保之債權不存在，縱為抵押權之
    設定登記，自難認其抵押權業已成立；抵押權為擔保物權，
    具有從屬性，倘無所擔保之債權存在，抵押權即無由成立，
    自應許抵押人請求塗銷該抵押權之設定登記，最高法院89年
    度台上字第1086號、84年度台上字第167 號分別著有判決可
    資參照。
  2.系爭房地抵押契約雖經兩造於95年10月30日申請設定登記，
    然因抵押權為從物權，以其擔保之債權存在為發生之要件，
    發生之債，原告與被告間如前述既無任何債權債務關係存在
    ，則依上揭判決意旨，縱兩造已為抵押權之設定登記，亦難
    認其抵押權業已成立，自應許抵押人請求塗銷該抵押權之設
    定登記，是原告請求被告塗銷系爭房地抵押權之設定登記為
    有理由。
五、綜上所述，原告訴請被告應將系爭房地以高雄市新興地政事
    務所95年苓專字第030700號收件，於95年10月30日登記，清
    償日期為100 年10月30日，擔保債權總金額3,500,000 元之
    抵押權設定登記予以塗銷，洵屬有據，應予准許。
六、本件為判決之基礎已臻明確，兩造其餘之陳述及所提其他證
    據，經本院斟酌後，認為均於判決之結果無影響，亦與本案
    之爭點無涉，自無庸逐一論述，併此敘明。
七、據上論結，本件原告之訴為有理由，依民事訴訟法第78條，
    判決如主文。
中    華    民    國  100     年    12    月    14    日
                  民事第三庭  審判長法  官  黃宏欽
                                    法  官  黃宣撫
                                    法  官  謝宗翰
以上正本係照原本作成。
如對本判決上訴，須於判決送達後20日內向本院提出上訴狀。如
委任律師提起上訴者，應一併繳納上訴審裁判費。
中    華    民    國  100     年    12    月    14    日
                                    書記官  王居玲